最高法院民事判決　　　　　　　　　　　　　　　八十六年度台上字第二六一四號
　　上　訴　人　乙 ○ ○
　　　　　　　　甲 ○ ○
　　　　　　　　謝 金 釵
　　　　　　　　雷 光 漢
　　　　　　　　季蔡罔市
　　　　　　　　楊劉理金
　　　　　　　　王 文 夫
　　　　　　　　唐 學 斌
　　　　　　　　李 國 元
　　　　　　　　許 海 寧
　　　　　　　　楊 啟 玉
　　　　　　　　陳 德 和
　　　　　　　　盧 鴻 亮
　　　　　　　　趙 仲 生
　　　　　　　　鍾 文 熊
　　被 上訴 人　台灣糖業股份有限公司
　　法定代理人　張有惠
　　訴訟代理人　曾清山律師
右當事人間請求拆屋還地事件，上訴人對於中華民國八十五年十二月三十日台灣高等
法院高雄分院第二審判決（八十五年度上字第五六一號），提起上訴，本院判決如左
：
    主  文
上訴駁回。
第三審訴訟費用由上訴人負擔。
    理  由
本件被上訴人主張：坐落高雄縣旗山鎮○○○段二○○四號土地（下稱系爭土地），
為伊所有。伊前將系爭土地貸與於訴外人陸軍總司令部使用，借用期間已於民國八十
三年十二月三十一日屆滿。詎上訴人竟未經伊准許，自個別在系爭土地上搭建房屋
居住使用，各人占用之面積、門牌號碼，詳如原判決附圖（以下稱附圖）所示，自屬
無權占有。伊本於所有人之地位，依民法第七百六十七條規定，求為命上訴人分別拆
除系爭土地上房屋，將所占用之土地返還於伊之判決。
上訴人則以：系爭土地雖係被上訴人貸與於陸軍總司令部使用，惟陸軍總司令部係撥
交於陸軍第二軍團（擴編為第八軍團）使用。伊於四十三年間，經當時軍團司令張國
英同意，在系爭土地上興建房屋，已達四十餘年，被上訴人不得訴請伊拆屋還地云云
。資為抗辦。
原審以：被上訴人就其主張上訴人個別占用系爭土地之事實，業據提出土地登記簿謄
本、土地使用借貸契約書為證，且為上訴人所不爭執，並經第一審勘驗現場囑託高雄
縣旗山地政事務所會同測量屬實，製作有土地複丈成果圖可稽，堪認為真實。查系爭
土地係訴外人陸軍第八軍團於三十九年間向被上訴人借用，於四十九年間陸續遭上訴
人占建，經該軍團多次協調上訴人搬遷歸還土地，均無法達成協議，另該軍團借用期
間並無任何人同意將土地貸與上訴人建屋居住等情，有該軍團司令部八十五年四月十
三日勉強字第三六九四號函可稽。即上訴人盧鴻亮亦稱，當時伊向軍團司令張國英
報告，因無房屋可住，欲在系爭土地上建房屋，當時司令張國英沒有答應，亦沒有不
答應，亦無正式公文同意上訴人蓋房屋等語。足見上訴人占用系爭土地，即屬無正當
權源。上訴人既不能證明其占用系爭土地有何正當權源，自應認被上訴人本件請求為
有理由。從而，被上訴人依民法第七百六十七條所有權之作用，請求上訴人分別將系
爭土地如附圖所示之地上建物拆除，返還土地於被上訴人，為屬正當。又陸軍總司令
部與被上訴人間之使用借貸（契約），既於八十三年十二月三十一日屆滿，雙方當事
人又無繼續成立使用借貸契約之合意，則其使用借貸關係自已消滅，被上訴人自得以
無權占有之法律關係，訴請上訴人拆屋還地。雖陸軍總司令部尚未將其餘系爭土地（
上訴人占用以外之部分）返還被上訴人，惟此乃被上訴人與陸軍總司令部間之權利、
義務關係，不影響被上訴人以所有人之地位，向上訴人請求拆屋還地。再者，被上訴
人於八十五年四月二十六日以資地字第一四五五九○三○號函復上訴人原審共同訴訟
代理人郭國益律師，其中有請上訴人配合軍方清理騰空土地交還軍方，俾便軍方辦理
徵購等語。亦係請上訴人拆屋將地先交還軍方，以便軍方向被上訴人辦理徵購，並未
同意軍方繼續使用借貸，亦未同意上訴人繼續占有系爭土地。上訴人辯稱，陸軍總司
令部與被上訴人間之使用借貸尚未終了，軍方仍合法占有中，被上訴人不得請求拆屋
還地云云，為不足採。爰將第一審所為命上訴人分別拆屋還地之判決，予以維持，駁
回上訴人之上訴。經核於法洵無違誤。上訴論旨以縱令上訴人為無權占有，對上訴人
得以請求返還占有物者，亦為陸軍總司令部，而非被上訴人，並就原審其他取捨證據
、認定事實之職權行使，指摘原判決關於不利於己部分為違背法令，求予廢棄，非有
理由。
據上論結，本件上訴為無理由，依民事訴訟法第四百八十一條、第四百四十九條第一
項、第七十八條，判決如主文。
中      華      民      國    八十六    年      八      月    二十二    日
                              最高法院民事第三庭
                                  審判長法官  范  秉  閣
                                        法官  朱  錦  娟
                                        法官  朱  建  男
                                        法官  許  澍  林
                                        法官  蘇  達  志
      右正本證明與原本無異
                                              書  記  官
中      華      民      國    八十六    年      九      月      五      日
